最高法院刑事判決　　　　　　九十六年度台上字第一七一二號
上　訴　人　甲○○
選任辯護人　王銘助律師
上　訴　人　乙　○
上列上訴人等因妨害自由等罪案件，不服台灣高等法院台中分院
中華民國九十五年十二月七日第二審判決（九十五年度上訴字第
六九五、六九六號，起訴案號：台灣苗栗地方法院檢察署九十三
年度偵字第四二００號、毒偵字第一四二八號、九十四年度偵字
第四二八、四三一、五二八、五二九、七二一號），提起上訴，
本院判決如下：
    主  文
原判決關於甲○○妨害自由部分撤銷，發回台灣高等法院台中分
院。
其他上訴駁回。
    理  由
一、撤銷發回部分（即甲○○妨害自由部分）
本件原判決認定：緣謝啟鴻約於民國九十二年間，簽發金額新台
幣一百萬元之本票一紙予郭冠宏（業經原審判刑確定），並曾支
付部分款項，迄九十三年六月間，謝啟鴻不再付款，郭冠宏竟萌
挾持謝啟鴻以逼迫其還債之犯意，夥同具有共同犯意之上訴人甲
○○（前受有期徒刑之執行完畢，未滿五年）及丙○○（業經原
審判刑確定）、乙○（其上訴部分詳後述）暨另二名不詳姓名成
年男子，於九十三年十一月七日上午九時二十分許，至苗栗縣苗
栗市○○路七九二巷十一號謝啟鴻住處，持疑似槍枝之物（未扣
案，無法證明具有殺傷力）入內，將謝啟鴻強行押上伊等所駕駛
之賓士牌自用小客車後，用目罩蒙住謝啟鴻之眼睛，而予挾持，
再將謝啟鴻所有中華三菱小客車之鑰匙強行取走，並由郭冠宏及
甲○○出手毆打謝啟鴻，逼問該車之暗鎖位置，得知所在後即前
往啟動使用該車；再將謝啟鴻載往苗栗市吉元大樓，命謝啟鴻向
友人借款，因未遇該友人而未果。郭冠宏等人又將謝啟鴻強行載
至苗栗縣境內某不詳山區，以拳腳毆打、潑汽油、命挖地洞、學
狗爬及命爬上水塔跳下等方式，逼迫謝啟鴻支付金錢，謝啟鴻不
堪凌虐，乃以電話向友人林文義商借現金匯入郭冠宏之郵局帳戶
內，林文義雖應允，惟並未進行匯款。嗣甲○○、乙○、「甲○
○」（應係丙○○之誤載）先於是日下午離去；郭冠宏及其餘二
名男子則繼續挾持謝啟鴻，迄翌（八）日十二時許，謝啟鴻始乘
隙逃離報案等情。因而撤銷第一審關於此部分諭知上訴人甲○○
無罪之判決，改判論該上訴人以共同以非法方法剝奪人之行動自
由罪，累犯，處有期徒刑壹年捌月。固非無見。
惟按：(一)、共同被告對於其他被告之案件而言，為被告以外之第
三人，本質上屬於證人，為確保被告對於證人之詰問權，應使共
同被告立於證人之地位而為具結陳述，並接受被告之詰問，其陳
述始得作為認定被告犯罪事實之判斷依據。此觀司法院釋字第五
八二號解釋意旨自明。原判決認定上訴人甲○○有前揭犯行，係
以共同被告郭冠宏、丙○○、乙○等人於警詢、檢察官偵訊或第
一審審理中之供述為其主要憑證之一（見原判決第十三至十七頁
，理由乙、一之2.(二)、、），然原審於審判中，並未使郭
冠宏、丙○○、乙○等共同被告，立於證人地位而為具結陳述，
並接受上訴人甲○○之詰問，即逕採郭冠宏、丙○○、乙○等人
以共同被告身分所為供述，作為認定上訴人甲○○犯行之證據，
自有採證不適用法則之違誤。(二)、刑法第三百零二條第一項及第
三百零四條第一項之罪，其所保護之法益均為被害人之自由，而
非法剝奪人之行動自由，不外以強暴、脅迫為手段，其罪質本屬
相同，惟第三百零二條第一項之法定刑，既較第三百零四條第一
項為重，則以非法方法剝奪人之行動自由，縱其目的在使人行無
義務之事，或妨害人行使權利，仍應逕依第三百零二條第一項論
罪，並無適用第三百零四條第一項之餘地（本院二十九年上字第
三七五七號判例意旨參照）。原判決以上訴人甲○○係以非法剝
奪被害人謝啟鴻行動自由之方法，達其強制之目的，而論以刑法
第三百零二條第一項及第三百零四條（原判決漏載第一項）之罪
，並依修正前刑法第五十五條牽連犯之規定，從一重之非法剝奪
人之行動自由罪處斷（見原判決第二十一頁第十二至十七行；第
二十二頁第十至十二行），揆諸上開說明，亦有判決適用法則不
當之違背法令。以上或為甲○○上訴意旨所指摘，或為本院得依
職權調查之事項，應認原判決此部分有撤銷發回之原因。
二、上訴駁回部分
(一)、乙○妨害自由部分
查第三審上訴書狀，應敘述上訴之理由，其未敘述者，得於提起
上訴後十日內補提理由書於原審法院，已逾上述期間，而於第三
審法院未判決前仍未提出上訴理由書狀者，第三審法院應以判決
駁回之，刑事訴訟法第三百八十二條第一項、第三百九十五條後
段規定甚明。本件上訴人乙○不服原審關於論處其以非法剝奪人
之行動自由罪刑部分之判決，於九十五年十二月二十八日提起上
訴，並未敘述上訴理由，迄今逾期已久，於本院未判決前仍未提
出，依上開規定，其此部分之上訴自非合法，應予駁回。
(二)、甲○○故買贓物、行使變造特種文書、牙保贓物及乙○加重
    竊盜、收受贓物、恐嚇取財未遂部分
按上訴得對於判決之一部為之；未聲明為一部者，視為全部上訴
。又刑事訴訟法第三百七十六條所列各罪之案件，經第二審判決
者，不得上訴於第三審法院。同法第三百四十八條第一項、第三
百七十六條定有明文。本件上訴人甲○○、乙○因妨害自由等罪
案件，不服原審判決提起上訴，並未聲明為一部上訴，自應視為
全部上訴。惟關於上訴人甲○○故買贓物、行使變造特種文書、
牙保贓物及上訴人乙○加重竊盜、收受贓物、恐嚇取財未遂部分
，原審係依刑法第三百四十九條、第二百十六條、第二百十二條
、第三百二十一條、第三百四十六條論處罪刑，經核分屬刑事訴
訟法第三百七十六條第七款、第一款、第二款或第六款之案件。
依首開說明，既經第二審判決，自不得上訴於第三審法院，上訴
人甲○○、乙○竟復提起上訴，顯為法所不許，均應併予駁回。
據上論結，應依刑事訴訟法第三百九十七條、第四百零一條、第
三百九十五條，判決如主文。
中　　華　　民　　國　九十六　年　　三　　月   三十   日
                      最高法院刑事第五庭
                          審判長法官  林　增　福
                                法官  邵　燕　玲
                                法官  張　清　埤
                                法官  陳　世　雄
                                法官  蔡　國　在
      本件正本證明與原本無異
                                      書  記  官
中　　華　　民　　國　九十六　年　　四　　月　　二　　日
                                                H
